【裁判字號】    97,上,7
【裁判日期】    970530
【裁判案由】    清償借款
【裁判全文】
臺灣高等法院高雄分院民事判決             97年度上字第7號
上  訴  人  甲○○
                        3
訴訟代理人  王國論律師
被 上 訴人  乙○○
訴訟代理人  洪千琪律師
複 代 理人  孫嘉男律師
上列當事人間請求清償借款事件，上訴人對於民國96年11月30日
臺灣高雄地方法院96年度訴字第1554號第一審判決提起上訴，本
院於民國97年5 月21日言詞辯論終結，判決如下：
    主  文
原判決廢棄。
被上訴人在第一審之訴及假執行之聲請均駁回。
第一、二審訴訟費用由被上訴人負擔。
    事實及理由
一、本件被上訴人起訴主張：上訴人之被繼承人孫肇輝於民國83
    年間，向被上訴人借款新台幣（下同）300 萬元（下稱系爭
    300 萬元借款），並提供其所有坐落高雄市○○區○○段第
    1710號土地（下稱系爭土地）設定債權額300 萬元之第三順
    位普通抵押權（下稱系爭抵押權）予被上訴人供擔保，系爭
    土地業經孫肇輝之另債權人向臺灣高雄地方法院民事執行處
    聲請強制執行，並經該院以84年度執字第4250號（下稱系爭
    執行案件）查封拍定，被上訴人為後順序抵押權人，因不足
    分配而完全未受清償。嗣孫肇輝於88年4 月2 日死亡，上訴
    人為孫肇輝之唯一繼承人，且未聲請拋棄繼承或限定繼承，
    應概括繼受孫肇輝之債權、債務，爰依消費借貸及繼承之法
    律關係提起本件訴訟，請求上訴人給付300 萬元及法定遲延
    利息等語。聲明求為判決: 上訴人應給付被上訴人300 萬元
    ，及自96年1 月1 日起至清償日止按週年利率5%計算之利息
    ；(二)被上訴人願供擔保，請准宣告假執行。
二、上訴人則以：上訴人之父孫肇輝未曾向被上訴人借貸系爭30
    0 萬元，被上訴人亦未給付系爭300 萬元借款予孫肇輝。又
    孫肇輝如有向被上訴人借貸系爭300 萬元借款，被上訴人不
    可能於過去13年期間未行催討，且系爭執行案件拍賣系爭土
    地時，被上訴人未聲明參與分配，足證孫肇輝未向被上訴人
    借貸系爭300 萬元借款，其等間應無系爭300 萬元借貸關係
    存在等語置辯。並答辯聲明：(一)被上訴人之訴駁回；(二)如受
    不利判決，願供擔保請准免為假執行。
三、原審為上訴人敗訴之判決，上訴人不服，提起上訴。上訴聲
    明求為判決：(一)原判決廢棄。(二)被上訴人在第一審之訴駁回
    。被上訴人則答辯聲明求為判決：駁回上訴。
四、兩造不爭執事項如下:
  (一)訴外人孫肇輝於83年11月15日以其所有系爭土地，設定系爭
    抵押權予被上訴人，並約定債務清償日期為84年2 月14日。
  (二)被上訴人向原審聲請就上訴人之財產實施假扣押時（96年度
    執全字第5003號），在假扣押聲請狀上係主張對上訴人有30
    0 萬元的債權，僅就其中之60萬元先聲請假扣押。
  (三)被上訴人就系爭執行案件未聲請參與分配，亦未受到分配。
  (四)訴外人孫肇輝於88年4 月2 日死亡，上訴人為孫肇輝之唯一
    繼承人，未辦理拋棄或限定繼承。
五、兩造爭執點為: 訴外人孫肇輝有無向被上訴人借貸系爭300
    萬元？茲分述如下:
（一）按當事人主張有金錢借貸關係存在，須就其發生所須具備
      之特別要件即金錢之交付及借貸意思表示互相一致負舉證
      之責任。又因金錢交付之原因甚多，若僅證明有金錢之交
      付，而未證明借貸意思表示互相一致者，尚不能認為有金
      錢借貸關係存在，意即當事人主張有金錢借貸關係存在，
      除須證明有金錢之交付外，尚須就雙方借貸意思表示互相
      一致，負舉證之責。次按抵押權之設定，僅能證明雙方約
      定設定抵押權以擔保債權及已為設定之事實，尚不足以證
      明該抵押權所擔保之債權即已存在或當然存在。且抵押權
      所擔保之「債權」，並非限於「借款債權」一種。
（二）查，上訴人之被繼承人孫肇輝有以其所有系爭土地設定系
      爭抵押權予被上訴人等情，為兩造所不爭執，固堪認屬實
      ，惟依前開說明，系爭抵押權之設定僅能證明孫肇輝有以
      其所有系爭土地設定系爭抵押權予被上訴人，尚無法證明
      系爭抵押權所擔保之債權已存在，縱有擔保債權存在，亦
      不能證明該債權即為本件系爭300 萬元借款債權，是尚難
      因有系爭抵押權之設定，即認當然有系爭300 萬元借貸關
      係存在，被上訴人仍應就系爭300 萬元借款與孫肇輝間有
      借貸合意及交付之事實，負舉證責任。故被上訴人主張孫
      肇輝有以其所有系爭土地設定系爭抵押權予被上訴人，足
      以證明被上訴人與孫肇輝間有系爭300 萬元借款關係存在
      云云，自屬無據。
（三）次查，被上訴人於97年2 月14日在本院開庭時陳稱：系爭
      300 萬元借款係於設定系爭抵押權當日交付；復於同日下
      午7 時具狀稱：系爭300 萬元借款之時間均在系爭抵押權
      設定前借的，係陸續分批交付等語，果被上訴人與孫肇輝
      間真有系爭300 萬元借款關係存在，何以被上訴人就借貸
      時間及係一次抑分批多次交付等先後陳述不一? 又被上訴
      人雖提出台灣銀行股份有限公司光碟櫃歷史明細查詢系統
      表為證（見本院卷第32至34頁），但自承不知道那幾筆是
      因借貸給孫肇輝而提領（見本院卷第45頁筆錄），是上開
      台灣銀行股份有限公司光碟櫃歷史明細查詢系統表祇能證
      明被上訴人於83年間有多次提領金錢，但不能證明被上訴
      人所提領之金錢即係交付予孫肇輝。又被上訴人主張孫肇
      輝原有簽發借據，於設定系爭抵押權後，伊將借據及本票
      交還予孫肇輝云云，果如被上訴人所稱，孫肇輝尚未清償
      系爭300 萬元借款，依常理言，焉有將借據及本票交還予
      借款人即孫肇輝之理? 故被上訴人之上開主張，顯與常情
      有違，不足採信。另被上訴人自承除上開台灣銀行股份有
      限公司光碟櫃歷史明細查詢系統表外，無其他證據可證明
      孫肇輝有向被上訴人借貸系爭300 萬元借款，是被上訴人
      既未能舉證證明其與孫肇輝間就系爭300 萬元借款有借貸
      合意，及有交付系爭300 萬元借款予孫肇輝之事實，從而
      被上訴人依消費借貸及繼承之法律關係請求上訴人給付30
      0 萬元及其法定遲延利息，即屬無據。
六、綜上所述，被上訴人依消費借貸及繼承之法律關係，請求上
    訴人給付300 萬元及自96年1 月1 日起至清償日止，按週年
    利率5%計算之利息，為無理由，不應准許。其假執行之聲請
    亦失所附麗，應併予駁回。原審判命上訴人如數給付，並為
    假執行之宣告，自有未洽。上訴意旨指摘原判決不當，求予
    廢棄改判，為有理由。自應由本院予以廢棄改判，如主文第
    二項所示。
七、本件事證已臻明確，兩造其餘攻擊防禦方法於本件判決結果
    不生影響，故不再一一論述，併此明。
八、據上論結，本件上訴為有理由，依民事訴訟法第450 條、第
    78條，判決如主文。
中    華    民    國    97    年    5     月    30    日
                            民事第三庭
                                審判長法官  張國彬
                                法      官  吳登輝
                                法      官  鄭月霞
以上正本證明與原本無異。
如對本判決上訴，須於判決送達後20日內向本院提出上訴狀，其
未表明上訴理由者，應於上訴後20日內向本院提出上訴理由書（
均須按他造當事人之人數附繕本）。上訴時應提出委任律師或具
有律師資格之人之委任狀，並依附註條文規定辦理。
中    華    民    國    97    年    5     月    30    日
                                書  記  官  吳新貞
附註：
民事訴訟法第466 條之1 ：
對於第二審判決上訴，上訴人應委任律師為訴訟代理人，但上訴
人或其法定代理人具有律師資格者，不在此限。
上訴人之配偶、三親等內之血親、二親等內之姻親，或上訴人為
法人、中央或地方機關時，其所屬專任人員具有律師資格並經法
院認適當者，亦得為第三審訴訟代理人。
第1 項但書及第2 項情形，應於提起上訴或委任時釋明之。


司法院資訊處製作；財團法人民間司法改革基金會備份。
